臺灣高等法院民事判決　　　　　　　　 94年度重上字第306號
上　訴　人　乙○○
訴訟代理人　蔡調彰律師
被　上訴人　甲○○
訴訟代理人　廖修譽律師
上列當事人間損害賠償事件，上訴人對於中華民國94年5月23日
臺灣臺北地方法院92年度重訴字第1780號第一審判決提起上訴，
經本院於96年5月22日言詞辯論終結，判決如下：
    主  文
原判決關於駁回上訴人後開第二項之訴部分及訴訟費用之裁判均
廢棄。
被上訴人應給付上訴人新台幣伍佰參拾參萬貳仟參佰伍拾捌元，
及自民國九十二年十一月二十四日起至清償日止，按年息百分之
五計算之利息。
其餘上訴駁回。
第一審訴訟費用新台幣捌萬肆仟伍佰貳拾壹元由被上訴人負擔新
台幣伍萬肆仟零玖拾參元，第二審訴訟費用新台幣壹拾貳萬伍仟
零伍拾貳元由被上訴人負擔捌萬零參拾參元，餘由上訴人負擔。
    事實及理由
一、按訴訟繫屬中為訴訟標的之法律關係，雖移轉於第三人，於
  　訴訟無影響，但第三人如經兩造同意，得聲請代當事人承當
    訴訟，民事訴訟法第254條第1項定有明文。本件原審共同原
    告丙○○、丁○○於民國（下同）95年3月15日將其對被上
    訴人之本件債權各新台幣（下同）6,961,860元、135,129元
    ，及均自起訴狀繕本送達被上訴人之翌日起至清償日止，按
    週年利率5%計算之利息，轉讓與上訴人，並以95年3月15 日
    在本院所提出之準備(四)狀繕本之送達向被上訴人為債權讓與
    之通知（見本院卷(一)第142、143頁），嗣上訴人及丙○○、
    丁○○於95年5月8日具狀聲明由上訴人承當訴訟（見本院卷
    (一)第264頁背面），而被上訴人亦同意由上訴人承當訴訟（
    見本院卷(一)第280頁），揆諸前揭規定，應予准許。
二、上訴人主張：上訴人與丙○○係夫妻，丁○○為上訴人與丙
    ○○之子，因彼等係長年旅居菲律賓之華僑，乃委由被上訴
    人處理彼等在台產業相關事宜，詎被上訴人竟自78年間起，
    或私自侵吞上訴人、丙○○及丁○○之股利，或以偽造繳款
    書之方式詐騙上訴人、丙○○之財產：(1)丙○○於79年11月
    間委託被上訴人代繳台北市○○路房屋費用41,046元、國賓
    大飯店股份有限公司（下稱國賓飯店公司）股票股利所得稅
    207,974元、74年度田賦稅2,257元、75年度田賦稅2,223元
    、76年度田賦稅2,274元、地政規費65,158元、申請土地謄
    本費用30元及丙○○之父黃普南（又名黃光昭）之遺產稅
    3,982,566元，合計4,303,528元。丙○○乃於79年11月9日
    匯款50萬元予被上訴人，另簽發以華僑銀行中山分行為付款
    人、票載金額1,267,772元之支票予被上訴人持以兌現，就
    其餘款項丙○○原將陸續支付予被上訴人，然被上訴人竟未
    經丙○○之同意，於78年5月29日私自領取國賓飯店公司簽
    發予丙○○用以支付77年股利之支票票款各1,644,280元、
    888,452元，嗣經發現被上訴人所交付之上開3,982,566元遺
    產稅繳款書係屬偽造，顯見被上訴人係以不實之遺產稅繳款
    書向丙○○報支費用而受有利益。(2)被上訴人於80年1月間
    向丙○○佯稱須繳納黃普南之紗帽山遺產稅2,979,294元，
    丙○○乃如數支付委由被上訴人代繳，然被上訴人所交付之
    此部分遺產稅繳款書亦係偽造。(3)被上訴人於83年5月間向
    上訴人佯稱須繳納上訴人之南亞塑膠工業股份有限公司（下
    稱南亞公司）股利稅金378,221元及丙○○之台灣塑膠工業
    股份有限公司（下稱台塑公司）股利稅金88,273元，合計
    466,494元，上訴人乃交付由丙○○簽發、以華僑銀行中山
    分行為付款人、票載金額為466,494元之支票予被上訴人用
    以繳納上開稅款，嗣經發現上開股票均因緩課所得稅而無須
    繳納稅款。(4)被上訴人於83年10月1日佯稱須繳交華夏海灣
    塑膠股份有限公司（下稱華夏公司）稅金654,500元（實為
    丙○○應繳台塑稅金479,500元，及丁○○應繳華夏公司稅
    金175,000元），上訴人乃交付由丙○○事先蓋妥印文之提
    款單交由被上訴人提領用以代繳上開稅款，詎被上訴人竟將
    該筆款項予以侵占，嗣經國稅局於87年4月間追繳上開稅款
    ，上訴人始自行繳納上開2筆稅款。(5)被上訴人於81年11月
    間，私自將味王股份有限公司（下稱味王公司）簽發予上訴
    人用以支付股票股利之97,002元支票兌現，並將該票款侵占
    入己。(6)被上訴人於81年7月7日，私自將華夏公司簽發予丁
    ○○用以支付股票股利之135,129元支票兌現，並將該票款
    侵占入己。被上訴人既受上訴人、丙○○、丁○○之委任而
    處理事務，卻未盡受任人之義務，自應對上訴人、丙○○、
    丁○○負損害賠償責任；如認上訴人、丙○○、丁○○及被
    上訴人間就上開款項之授受無委任關係存在，則被上訴人受
    領上開款項，即構成不當得利，被上訴人亦應返還所受不當
    利益。爰依據委任及不當得利之法律關係（見本院卷(一)第70
    頁），請求被上訴人如數給付，並加付法定遲延利息等語。
    原審為上訴人及丙○○、丁○○敗訴之判決，上訴人及丙○
    ○、丁○○均不服，提起上訴，而丙○○及丁○○於本院審
    理中將彼等對被上訴人之上開債權讓與上訴人 (已於前述）
    ，上訴人則於承擔訴訟後聲明：(一)原判決廢棄。(二)被上訴人
    應給付上訴人8,314,985元，及自起訴狀繕本送達翌日起至
    清償日止，按週年利率5%計算之利息。
三、被上訴人則以：上訴人所提出用以證明上訴人及其家屬與被
    上訴人間成立委任契約之記事本、支票、收據及繳款書，皆
    係繳納及支付之憑據，既未見上訴人係依何內容委任之意旨
    ，亦無任何被上訴人受委任之記載，實不足以證明兩造間確
    有委任契約存在。至上訴人所主張遭偽造之繳款書2紙，並
    非被上訴人所交付，且其上均未記載關於委任之事項，亦不
    足據以證明兩造間就該2筆稅款之繳納成立委任契約。又於
    被上訴人受領上開款項前後期間，兩造皆有資金往來，且被
    上訴人確有為上訴人及其家屬墊付款項，顯見被上訴人受領
    上開款項係有法律上之原因，而無不當得利之情事。退步言
    之，於兩造往來期間，被上訴人為上訴人及其家屬給付金額
    合計83, 525,292元，而彼等僅給付被上訴人28,071,640 元
    ，其差額55,453,652元顯係被上訴人為彼等所代墊之款項，
    是被上訴人自得請求上訴人返還此代墊款，並主張與本件債
    務抵銷，而經抵銷後，上訴人對被上訴人已無債權可得請求
    等語，資為抗辯。原審為被上訴人勝訴之判決，被上訴人對
    於上訴人之上訴則聲明駁回上訴。
四、上訴人主張被上訴人原係丙○○之父黃普南生前在台所聘僱
    之職員，於64年4月28日黃普南死亡後，仍繼續留任管理上
    訴人家族在台產業及相關事務，且按月支薪等情，固據上訴
    人提出記事本為證（見本院卷(一)第38頁），惟為被上訴人所
    否認。經查：
  (一)上開記事本雖記載：「付王小姐薪津（78年6月-12月)合計
    60,000」，惟此項記載充其量僅足證明上訴人曾給付被上訴
    人薪資，尚不足據以證明上訴人及其家屬有就彼等在台產業
    及相關事務委由被上訴人處理，而與被上訴人間成立概括委
    任契約。又綜觀上訴人所提出記事本之全部內容（見外放證
    物之附件(一))，亦無上訴人所主張有與被上訴人間成立概括
    委任契約之具體內容之相關記載，是上訴人主張與被上訴人
    間成立概括委任契約一節，尚不足取。
　(二)被上訴人自認其係依事件而受上訴人及其家屬逐筆委任處理
    事務（見本院卷(一)第287、288頁）；又上訴人、丙○○與被
    上訴人間另案請求給付價金事件（原法院91年度重訴字第27
    11號），被上訴人所提出之答辯狀亦記載：「…查被告（指
    被上訴人）係自59年起任職於原告丙○○先尊黃光昭先生經
    營之通商大樓公司，嗣黃老先生去逝由原告接手經營通商大
    樓公司後，被告亦一直以家臣身分受原告丙○○指示處理黃
    家在台之各項事務…」（見本院卷(一)第39頁反面）；復經參
    諸被上訴人主張依上訴人所提出之記事本所載內容，於兩造
    往來期間，被上訴人為上訴人處理事務所經手之金額高達83
    ,525,292元（見本院卷(一)第78、80頁），顯見上訴人、丙○
    ○、丁○○與被上訴人間雖未成立概括委任契約，然被上訴
    人確曾先後多次分別就特定事務之處理受上訴人、丙○○、
    丁○○之委任。
五、茲就上訴人請求被上訴人給付之各項金額分述如下：
  (一)關於偽造3,982,566元遺產稅統一補發繳款書部分：
  1.就丙○○所交付1,767,772元部分：
    上訴人主張丙○○於79年11月間因委託被上訴人代繳台北市
    ○○路房屋費用41,046元、國賓飯店公司股票股利所得稅
    207,974元、74年度田賦稅2,257元、75年度田賦稅2,223元
    、76年度田賦稅2,274元、地政規費65,158元、申請土地謄
    本費用30元及黃普南之遺產稅補稅3,982,566元，合計4,303
    ,528 元，乃於79年11月9日匯款50萬元予被上訴人，並簽發
    以華僑銀行中山分行為付款人、被上訴人為受款人、票載金
    額為1,267,772元之支票予被上訴人持以兌現等情，並提出
    地政規費收據、遺產稅統一補發繳款書、第一商業銀行跨行
    匯款通知書、支票、記事本及田賦稅統一補發繳款書為證（
    見原審卷(一)第13至18、78至82頁）。被上訴人雖不否認有收
    受丙○○所給付之上開款項（見原審卷(一)第109頁），惟抗
    辯上開3,982,566元遺產稅統一補發繳款書並非其所偽造及
    交付，亦未受丙○○委任代繳此筆款項等語。經查：
    依財政部台北市國稅局90年3月21日財北國稅徵字第90117
      504號函覆：「…二依檢附79年12月10日繳納之遺產稅繳
      款書收據聯影本，金額2,979,294元，經查調本局自76年
      起至90年1月底止均無此筆繳納紀錄。另向台北銀行民生
      分行及台北市稅捐稽徵處函查稱當日並無該筆繳稅帳款之
      收入。三…查另一筆3,982,566元之繳款書收據聯影本，
      本局業於89年12月22日以財北國稅徵字第891959941號函
      復在案。四依來函所檢附該2筆繳款書收據聯影本，均查
      無繳納資料紀錄，無法辨識該2筆繳款書收據影本之真實
      性，請提示上開繳款書收據聯正本，俾憑辦理」（見原審
      卷(一)第21頁）；又台北市稅捐稽徵處亦於90年3月12日以
      北市稽資丁字第9061061000號函覆：「本處函詢台北銀行
      民生分行查明該2筆稅款解繳情形，該銀行90年2月27日函
      覆如下：『(一)查79年12月10日本分行帳內並無該筆繳稅帳
      款（指上開2,979,294元稅款）之收入。(二)查79年10月x日
      繳款書（指上開3,982,566元繳款書）因日期不明確，無
      從查對，且該月份亦未發現如上開金額之繳稅收入。(三)該
      兩只收款章為電話費收款章，並非本分行收稅之專用章戳
      」（見原審卷(一)第27頁）。是上訴人據以主張上開3,982,
      566元之遺產稅實際上未予繳納一節，堪信為真實。
    依上訴人所提出之記事本記載：「79年11月9日收到丙○
      ○先生支付辦理繼承手續費用共1,706,726元、松江路房
      屋費用款41,046元，共計新台幣壹佰柒拾陸萬柒仟柒佰柒
      拾貳元整。伍拾萬元整由一銀匯。其餘開立僑銀支票1,26
      7,772元」（見原審卷(一)第62頁），足見被上訴人收受丙
      ○○所支付之上開50萬元匯款及1,267,772元票款，固係
      為支付受委任辦理繼承手續所需相關費用，然依上開記載
      ，尚不足以證明被上訴人所受委任處理事項包括代繳上開
      3,982,566元稅款，且觀諸上開3,982,566元遺產稅統一補
      發繳款書所示（見原審卷(一)第16頁），其上亦無任何足資
      證明該繳款書係由被上訴人持以向上訴人或丙○○請款之
      相關記載，是上訴人執此主張該繳款書係被上訴人偽造用
      以向丙○○請款，致丙○○交付上開款項委由被上訴人代
      繳云云，尚不足取。
    依上所述，丙○○交付上開50萬元匯款及1,267,772元票
      款，合計1,767,772元予被上訴人，既係委由被上訴人代
      為辦理繼承相關手續，則被上訴人受領此部分款項，自無
      何違反委任契約之情事，亦非無法律上之原因而受有利益
      ，是上訴人請求被上訴人返還此部分款項，自屬無據。
  2.就被上訴人代領2,532,732元票款部分：
  　上訴人主張國賓飯店公司於78年5月29日因發放77年度股
      利予丙○○，而簽發以第一商業銀行中山分行為付款人、
      以丙○○為受款人、票載金額為1,644,280元之支票1紙，
      由被上訴人代為領取後持以兌現；嗣國賓飯店公司又於79
      年5 月10日因發放78年度股利予丙○○，而簽發以第一商
      業銀行中山分行為付款人、以丙○○為受款人、票載金額
      為888,452元之支票1紙，亦由被上訴人代為領取後持以兌
      現等情，有股利發放收據及支票可證（見原審卷(一)第19、
      20頁），且為被上訴人所不爭執（見原審卷(一)第109頁）
      ，堪信為真實。
    被上訴人雖抗辯上開888,452元之支票係經丙○○通知國
      賓飯店公司取消禁止背書轉讓之記載，顯見被上訴人受領
      此部分款項係受丙○○委任處理事務而代為領取等語，惟
      為上訴人及丙○○所否認。經查上開888,452元之支票原
      經國賓飯店公司記載禁止背書轉讓，嗣經該公司將該記載
      予以塗銷，有該支票可稽（見原審卷(一)第20頁）；而據證
      人即國賓飯店公司職員邱仕權於上訴人及丙○○所涉偽造
      文書刑事案件（台灣台北地方法院檢察署－下稱台北地檢
      署92年度偵字第9773號）偵查中證稱：上開888,452元之
      支票，係被上訴人先打電話至國賓飯店公司股務組表示要
      為丙○○繳稅及支付上訴人來台旅遊費用，而要求取消禁
      止轉讓背書，嗣再持股利支票至股務組塗銷等語（見台北
      地檢署92年度偵字第9773號不起訴處分書第3頁所載，附
      於本院卷(二)第81頁），足證被上訴人所為此部分之抗辯非
      屬實在，而不可取。
    被上訴人雖又抗辯依上訴人所提出之記事本所載，其受領
      上開1,644,280元、888,452元票款之前後時期，兩造間有
      其他資金往來，顯見其係受上訴人、丙○○委任處理事務
      而領取上開款項等語。惟查被上訴人固曾先後多次分別就
      特定事務之處理受上訴人、丙○○及丁○○之委任，而互
      有資金往來，已如前述，然並不因此即足認定被上訴人就
      上開票款確曾受上訴人或丙○○之委任而有代為領取之權
      限。此外，被上訴人復無法具體主張及證明其受領上開款
      項究係受何人委託處理何事務及其處理結果如何，或究係
      清償何筆墊付款等事項，是被上訴人空言所為此部分之抗
      辯，亦不足取。
    依上所述，被上訴人就所受領此部分票款2,532,732元 (
    　計算式為：1,644,280＋888,452＝2,532,732）既無法證
      明有何法律上之原因，則上訴人依據不當得利及債權讓與
      之法律關係，請求被上訴人返還此部分款項，應屬有據。
  (二)關於偽造2,979,294元繳款書部分：
  1.上訴人主張被上訴人於80年1月間向丙○○佯稱須補繳黃普
    南之遺產稅合計3,160,653元（含紗帽山遺產稅2,979,294
    元），丙○○乃於80年1月31日匯款3,166,306元予被上訴人
    ，委由被上訴人代繳等語，並提出匯入匯款水單、記事本、
    遺產稅統一補發繳款書為證（見原審卷(一)第26至28頁）。
  2.被上訴人自認有收受上開3,166,306元匯款（見原審卷(一)第
    109頁），惟否認有偽造上開2,979,294元遺產稅統一補發繳
    款書向丙○○請款。經查：
    依財政部台北市國稅局90年3月21日財北國稅徵字第90117
      504號函及台北市稅捐稽徵處90年3月12日北市稽資丁字第
      9061061000號函所示內容（詳如上述），上訴人據以主張
      上開2,979,294元稅款實際上並未繳納一節，堪信為真實
      。
    上訴人主張上開記事本所載：「…王台齡代付稅金：…
      黃普南紗帽山遺產稅2,979,294。以上稅金共計3,160,
      653。這筆款已於80年1月31日匯入」（見原審卷(一)第27、
      131頁），係被上訴人所書寫，此為被上訴人所不爭執（
      見原審卷(一)第138頁），堪信為真實。是上訴人主張其確
      有交付上開2,979,294元委由被上訴人代為繳納該筆稅款
      ，應屬可取。
    被上訴人雖抗辯上開記事本所載內容係其依丙○○口述而
      書寫，用以取信丙○○之兄弟姐妹，以便辦理繼承登記，
      該部分之記載並不實在等語，並提出台灣士林地方法院（
      下稱士林地院）89年度訴字第990號判決為證。惟查該判
      決「事實及理由」欄內固記載：「…原告 (指上訴人）另
      以訴外人甲○○於79年6月19日書寫之字條內容（該案原
      證8號），證明其並未授權甲○○出售系爭土地，否則豈
      有在出售土地後甲○○猶書寫字條表示仍在申請補發所有
      權狀。惟查該字條係原告與其夫丙○○來台時，唸與甲○
      ○所書寫，雖與事實不符，但為使丙○○夫婦向其兄弟交
      代才予寫下等事實，業據證人甲○○證述在卷…而所謂「
      紗帽山」及「松江路」分別係指台北市○○區○○段3 小
      段422地號及台北市○○段○○段455地號土地，即為上述
      字條所載『紗帽山土地權狀」及「康寧，乙○○兩間
      房屋所有權狀』等情，亦經原告自認在案，則原告及其夫
      丙○○早已知悉上開字條所述各筆不動產在申請補發所有
      權狀中，與事實並不相符，況甲○○於買賣之時既能出具
      原告交付身分證明文件、印鑑證明、所有權狀，顯見確已
      獲得授權處理，則甲○○於其後之第2年（即79年）書寫
      之私文書，尚不足以推翻前開認定之事實…」（見外放證
      物附件(四)），然該79年6月19日字條所載內容核與上開記
      事本所載內容不同，是上開判決就79年6月19日字條所載
      內容是否真實所為之判斷，自與認定上開記事本所載內容
      是否真實無關；況倘如被上訴人所辯，上開記事本所載內
      容係丙○○虛構而要求被上訴人記載，用以取信於丙○○
      之家屬，則丙○○照理無須依該筆記本所載內容匯款予被
      上訴人，由此益徵被上訴人所為此部分抗辯顯與常情有違
      ，自不足取。
  3.依上所述，丙○○既交付2,979,294元委由被上訴人代為繳
    納稅款，而該筆稅款實際上並未課徵而毋須繳納，則被上訴
    人未將該筆款項返還予丙○○，其處理委任事務自難謂無過
    失，是丙○○自得依據委任之法律關係，請求被上訴人賠償
    其所受之損害。又丙○○已將此部分之債權轉讓予上訴人，
    是上訴人請求被上訴人給付此部分款項，亦屬有據。
　(三)關於上訴人及丙○○之股利稅合計466,494元部分：
  1.上訴人主張被上訴人於83年5月間向上訴人佯稱須繳納南亞
    公司股利稅378,221元，又向丙○○佯稱須繳納台塑公司股
    利稅88,273元，上訴人乃交付由丙○○簽發發票日為83年5
    月3日、以華僑銀行中山分行為付款人、票載金額為466,494
    元、支票號碼為AA0000000號之支票1紙予被上訴人，委由被
    上訴人代為繳納等語，並提出記事本及支票為證（見原審卷
    (一)第29、30頁）。
  2.被上訴人自認有收受此部分款項（見原審卷(一)第94頁），惟
    否認有受委任代繳此部分款項。經查：
    上開記事本記載：「僑銀中山甲存支票號碼AA0000000金
      額466,494（乙○○378,221，丙○○88,273）付股票稅金
      」（見原審卷(一)第29頁），是上訴人據以主張丙○○簽發
      上開支票予被上訴人，係為委任被上訴人代為繳納乙○○
      及丙○○之上開稅款，應屬可取。
    查南亞公司於91年10月30日函覆上訴人：「本公司82年度
      盈餘轉增資股票係符合獎勵投資條例第13條之規定，貴股
      東當年配發增資股票108,063股，於82年11月8日領取，並
      享受緩課所得稅，其申請書所示於83年5月3日請友人以支
      票繳交該等股票之稅款378,221元乙節，經核與事實不符
      」（見原審卷(一)第33頁）；又台塑公司亦於91年10月30日
      函覆丙○○：「本公司82年度盈餘轉增資股票係符合獎勵
      投資條例第13條之規定，貴股東當年配發增資股票25,221
      股，於82年11月8日領取，並享受緩課所得稅，其申請書
      所示於83年5月3日請友人以支票繳交該等股票之稅款88,
      273元乙節，經核與事實不符」（見原審卷(一)第34頁），
      顯見上開稅款實際上並未課徵而毋須繳納。則被上訴人既
      未代為繳納該筆稅款，復未將該筆款項返還予丙○○及上
      訴人，其處理委任事務自難謂無過失，是上訴人及丙○○
      自得依據委任之法律關係，請求被上訴人賠償其所受之損
      害。而丙○○已將此部分之債權轉讓予上訴人，是上訴人
      請求被上訴人給付此部分款項，亦屬有據。
　(四)關於華夏公司之稅金654,500元部分：
  1.上訴人主張被上訴人於83年10月1日向丙○○佯稱須繳交華
    夏公司稅金654,500元（實為丙○○應繳台塑稅金479,500元
    ，及丁○○應繳華夏公司稅金175,000元），丙○○乃事先
    在提款單上蓋章，交由被上訴人於83年10月17日提領654,50
    0元以代繳上開稅款，詎被上訴人竟將該筆款項存入其在台
    北銀行之帳戶內予以侵占，嗣經國稅局通知繳款，上訴人乃
    於87年4月2日自行繳納上開2筆稅款等語，並提出筆記本、
    取款憑條、外國人入出境日期證明書、存款明細帳、財政部
    台北國稅局83年度外僑綜合所得稅結算稅額核定書及繳款書
    為證（見原審卷(一)第35至40頁）。
  2.被上訴人固自認有收受此部分款項（見原審卷(一)第94頁），
    惟否認其受領該筆款項係受委任代繳丙○○及丁○○應繳之
    上開稅金。經查依上訴人所提出之記事本係記載「10/17解
    約開支付單654,500付華夏稅金」（見原審卷(一)第35頁），
    上訴人雖主張此部分稅款實際上應係丙○○應繳台塑稅金
    479,500元及丁○○應繳華夏公司稅金175,000元，然為被上
    訴人所否認，而上訴人就此復未舉證以實其說，是尚難僅憑
    上訴人事後自行繳納華夏公司之股利稅款175,000元，即認
    被上訴人有違反委任契約之情事。又丙○○交付此部分款
    項既係委由被上訴人代繳華夏公司之稅金654,500元，則被
    上訴人受領此部分款項，自非無法律上之原因而受有利益，
    是上訴人請求被上訴人返還此部分款項，即屬無據。
　(五)關於味王公司之股票股利97,002元及華夏公司之股票股利
    135,129元部分：
  1.上訴人主張味王公司於81年11月23日簽發以台北區中小企業
    銀行中山分行為付款人、以上訴人受款人、票載金額為97,
    002元之支票1紙，用以支付上訴人股票股利；又華夏公司於
    81年7月7日簽發以華南商業銀行中崙分行為付款人、以丁○
    ○為受款人、票載金額為135,129元之支票1紙，用以支付丁
    ○○股票股利，而該2紙支票均由被上訴人領取後存入被上
    訴人之帳戶內予以兌現等情，有支票、存款明細帳、台北國
    際商業銀行中山分行93年10月28日北商銀中山（93）字第00
    285號函暨支票、華南商業銀行中崙分行93年10月14日（93
    ）華崙字第930221號函暨支票可證（見原審卷(一)第41至44、
    176、177、193、194頁），且為被上訴人所不爭執（見原審
    卷(一)第94、109頁），均堪信為真實。
  2.被上訴人雖抗辯依上訴人所提出之記事本所載，其受領上開
    票款前後時期，兩造間有其他資金往來，顯見其係受委任處
    理事務而領取上開款項等語。惟查被上訴人固曾先後多次分
    別就特定事務之處理受上訴人、丙○○、丁○○之委任，而
    互有資金往來，已如前述，然並不因此即足認定被上訴人就
    上開票款確曾受上訴人或丁○○之委任而有代為領取之權限
    ，且被上訴人亦無法具體主張及證明其受領上開款項究係受
    何人委託處理何事務及其處理結果如何，或究係清償何筆墊
    付款等事項，是被上訴人空言所為此部分之抗辯，自不足取
    。
  3.依上所述，被上訴人就所受領此部分票款既無法證明有何法
    律上之原因，則上訴人依據不當得利及債權讓與之法律關係
    ，請求被上訴人返還此部分款項合計232,131元（計算式為
    ：97,002＋135,129＝232,131），亦屬有據。
  (六)綜上所述，上訴人得請求被上訴人給付之款項合計為6,210,
    651元（計算式為：2,532,732＋2,979,294＋466,494＋232,
    131＝6,210,651）。
六、茲就被上訴人主張抵銷之款項分述如下：
  (一)被上訴人主張依上訴人所提出之記事本所載，於兩造往來期
    間，被上訴人為上訴人處理事務所給付之金額為83,525,292
    元，其中有憑據部分之給付金額為70,953,156元，由被上訴
    人墊付之金額為12,572,136元，而上訴人就有憑據部分僅給
    付被上訴人28,071,640元，其差額55,453,652元應均係被上
    訴人代為墊付等語；惟為上訴人所否認，並主張就上開有憑
    據之支出金額合計70,953,156元，均係被上訴人受上訴人家
    族委託辦理事務之款項，且係由上訴人及其家屬所自行支付
    ，並非被上訴人所支付之代墊款（上訴人就此部分之各筆款
    項所為說明參見本院卷(一)第48至54頁之對照表及外放證物上
    證21）。經查依上訴人所提出之記事本所載，就被上訴人代
    為墊付之款項均予以註明，然上開70,953,156元部分既未註
    明係由被上訴人代為墊付，而被上訴人復未提出任何憑證以
    資證明其確有墊付此部分款項，是其空言主張此部分款項均
    係其受委任處理事務而代為墊付，自屬無據，而不足取。
  (二)被上訴人主張依上訴人所提出之記事本所載，其代為墊付之
    款項合計為12,572,136元（明細見外放證物之「乙○○記事
    本有註明『王小姐墊付款』部分明細表」－下稱「墊付款明
    細表」）。經與上訴人提出之「結清明細」、記事本相關記
    載及付款憑證（見本院卷(一)第148至258頁）核對結果，其中
    「墊付款明細表」第1頁編號、、號即「結清明細」
    第1頁編號8-2、8-3、8-4號（見本院卷(一)第148、149頁），
    「墊付款明細表」第4頁編號號即「結清明細」第4頁編號
    1- 2號（見本院卷(一)第162、163頁），「墊付款明細表」第
    5頁編號、號即「結清明細」第5頁編號1、5-2號（見本
    院卷(一)第168、169頁），「墊付款明細表」第6頁編號、
    至、號即「結清明細」第6頁編號2、3-5、3-6、3-7
    、6-1號（見本院卷(一)第176、177頁），「墊付款明細表」
    第7頁編號至（以上「結清明細」未列載）、號（即
    「結清明細」第7頁編號9號，見本院卷(一)第181、182頁），
    「墊付款明細表」第8頁編號至、號即「結清明細」
    第8頁編號1-6至1-8、6-3號（見本院卷(一)第188、189頁），
    及「墊付款明細表」第17頁編號至、、、、至
    號即「結清明細」第17頁編號5-1至5-3、6-1、6-2、6-6
    、6-7、8-4、10-1至10-8號（見本院卷(一)第236、247頁），
    合計878,293元部分（計算式為：1,500＋885＋598＋305,13
    1 ＋350＋5,040＋11,830＋8,950＋3,000＋4,990＋29,553
    ＋20,966＋16,700＋3,200＋2,862＋3,149＋32,920＋23,48
    0 ＋4,055＋1,340＋6,661＋29,925＋4,080＋14,480＋5,96
    0 ＋23,301＋25,200＋50,542＋165,211＋1,200＋2,690＋7
    ,235 ＋10,250＋7,480＋2,350＋6,740＋4,000＋4,295＋2,
    490＋790＋2,220＋2,750＋1,610＋10,920＋590＋1,960 ＋
    2,864＝878,293），上訴人尚不能證明其就此部分款項係自
    行支付或已向被上訴人清償；然就其餘款項，或係被上訴人
    重複計算，或係上訴人自行支付之款項，或係上訴人已與被
    上訴人結清（詳見本院卷(一)第148、156、159、162、169、1
    76、181、188、197、201、206、213、218、225、232、24
    0、246、251頁之「結清明細」中「上訴人主張」欄所載內
    容），是被上訴人得主張抵銷之金額應為878,293元，而經
    抵銷後，上訴人得請求被上訴人給付之金額為5,332,358 元
    （計算式為：6,210,651－878,293＝5,332,358）。
  (三)被上訴人雖抗辯上訴人所提出之上開記事本，所載內容多有
    不實，且部分經塗改、剪輯，顯有隱匿兩造資金往來之情事
    等語。惟依上開記事本所載，被上訴人受上訴人及其家屬委
    任處理事務之期間長達數年之久，其所受委任處理之事務亦
    屬龐雜，且彼此間之資金往來頻繁，則倘如被上訴人所辯，
    其確有數千萬元之代墊款尚未與上訴人及其家屬結清，依一
    般經驗法則，被上訴人應有各項資金往來記錄並保留各該付
    款憑證，俾利結算，然被上訴人竟無法提出任何資金往來記
    錄及付款憑證，其所為此部分之抗辯顯與常情有違，而難信
    為真實，是上訴人所提出之記事本，縱有部分內容經塗改或
    剪輯，亦不能憑此即足據以為有利於被上訴人之認定。
七、綜上所述，上訴人請求被上訴人給付5,332,358元，及自起
    訴狀繕本送達翌日即92年11月24日起至清償日止，按年息5%
    計算之利息部分，為有理由，應予准許；其逾此範圍之請求
    為無理由，不應准許。原審就上開應予准許部分所為上訴人
    敗訴之判決，尚有未洽，上訴意旨指摘原判決此部分為不當
    ，求予廢棄改判，為有理由，應予准許；至上開不應准許部
    分，所為上訴人敗訴之判決，所持理由雖與本院未盡相同，
    然結論並無二致，上訴意旨指摘原判決此部分為不當，併求
    予廢棄改判，為無理由，應予駁回。
八、至兩造其餘之攻擊或防禦方法及未經援用之證據，經本院斟
    酌後，認為均不足以影響本判決之結果，自無逐一詳予論駁
    之必要，併此敘明。
九、據上論結，本件上訴為一部有理由，一部無理由，依民事訴
    訟法第450條、第449條第1項、第79條，判決如主文。
中　　華　　民　　國　　96　　年　  6　　月　　12 　　日
                    民事第四庭
                        審判長法  官  張劍男
                              法  官  陳昆煇
                              法  官  彭昭芬
正本係照原本作成。
如不服本判決，應於收受送達後20日內向本院提出上訴書狀，其
未表明上訴理由者，應於提出上訴後20日內向本院補提理由書狀
（均須按他造當事人之人數附繕本）上訴時應提出委任律師或具
有律師資格之人之委任狀；委任有律師資格者，另應附具律師資
格證書及釋明委任人與受任人有民事訴訟法第466條之1第1項但
書或第2項（詳附註）所定關係之釋明文書影本。
中　　華　　民　　國　　96　　年　　6 　　月　　14　　日
                              書記官  丁華平
附註：
民事訴訟法第466條之1（第1項、第2項）：
對於第二審判決上訴，上訴人應委任律師為訴訟代理人。但上訴
人或其他法定代理人具有律師資格者，不在此限。
上訴人之配偶、三親等內之血親、二親等內之姻親，或上訴人為
法人、中央或地方機關時，其所屬專任人員具有律師資格並經法
院認為適當者，亦得為第三審訴訟代理人。
